臺灣臺北地方法院民事裁定　　　　　　　 95年度抗字第649號
抗　告　人　甲○○
相　對　人　丁○○
　　　　　　乙○○
　　　　　　丙○○
　　　　　　戊○○
上列當事人間請求拍賣抵押物事件，抗告人對於中華民國95年8
月31日本院95年度拍字第451號民事裁定提起抗告，本院裁定如
下：
    主  文
抗告駁回。
抗告程序費用新臺幣壹仟元由抗告人負擔。
　　理  由
一、按抵押權人聲請拍賣抵押物，在一般抵押，因必先有被擔保
    之債權存在，而後抵押權始得成立，故祇須抵押權已經登記
    ，且登記之債權已屆清償期而未受清償，法院即應准許之。
    惟最高限額抵押，抵押權成立時，可不必先有債權存在，縱
    經登記抵押權，因未登記已有被擔保之債權存在，如債務人
    或抵押人否認先已有債權存在，或於抵押權成立後，曾有債
    權發生，而從抵押權人提出之其他文件為形式上之審查，又
    不能明瞭是否有債權存在時，法院自無由准許拍賣抵押物（
    最高法院71年台抗字第306號判例可資參照）。又抵押權人
    依民法第873條第1項之規定，聲請法院裁定拍賣抵押物，應
    提出得以證明擔保債權存在之文件以供審查，倘法院依其提
    出之文件，形式上審查無法認定於該抵押權存續期間內有債
    權存在，即不能准許拍賣抵押物之聲請，應由其另行提起民
    事訴訟，以資解決。
二、本件抗告意旨略以：系爭借據上固僅記載「借用代理人丙○
    ○」字樣，惟不應斷章取義，仍應綜合系爭抵押權設定契約
    書、他項權利證明書、土地所有權狀等資料決定之，參酌系
    爭抵押權設定契約書之立約日期係民國85年8月22日，而系
    爭借據內其中一筆新台幣（下同）500,000元利息係自85年8
    月22日起算至9月10日，即明系爭債權係與本件抵押權之設
    定有關，況該借據如非與系爭抵押權之設定有關，鄭仁賢不
    可能設定抵押權予伊，且鄭仁賢既係系爭抵押權之債務人及
    義務人，若係其子丙○○之債務，其何需出面與伊結算債權
    及利息；又依形式上審查，伊如非明知丙○○係代理鄭仁賢
    ，伊豈有任丙○○僅載明代理人之姓名，而未載明本人姓名
    之理？伊係因系爭抵押權設定契約已載明鄭仁賢係債務人兼
    義務人，而出面結算者又係其子丙○○，故未要求其載明代
    理之本人為鄭仁賢，伊明知丙○○係代理鄭仁賢借款，依隱
    名代理之法理，該借款對鄭仁賢亦生效力；退步言之，縱令
    系爭借款係丙○○所借，其父鄭仁賢既為其擔保而設定抵押
    ，伊亦得依民法第873條第1項規定，聲請拍賣抵押物，原裁
    定遽予駁回聲請，應予廢棄云云。
三、抗告人主張：第三人鄭仁賢於85年8月21日，以其所有如附
    表所示之不動產，為向伊借款之擔保，設定3,720,000元之
    本金最高限額抵押權，存續日期自85年8月21 日起至87年8
    月21日止，債務清償期依照各個債務契約所定清償日期，經
    登記在案，嗣第三人鄭仁賢於86年11月27日由其子丙○○代
    理向相對人借款共計4,600,000元，因第三人鄭仁賢業於87
    年3月8日死亡，故以其法定繼承人即相對人丁○○、丙○○
    、乙○○及鄭雪為相對人，聲請拍賣抵押物云云，並提出系
    爭抵押權設定契約書、他項權利證明書、借據及土地登記謄
    本等件為證。惟依系爭抵押權設定契約書、他項權利證明書
    、土地登記謄本記載，系爭抵押權之債務人及義務人均為第
    三人鄭仁賢，則系爭抵押權所擔保之債權自以抗告人於抵押
    權存續期間內對鄭仁賢之債權為限，依前揭說明，抗告人自
    應提出文件證明其對第三人鄭仁賢有屬於上開權利存續期間
    效力所及之債權，始得行使該抵押權。查抗告人所提出之系
    爭借據（見原法院卷第9頁），其上僅載有「借用代理人丙
    ○○」字樣，並未記載係鄭仁賢借用，亦未載明丙○○係代
    理鄭仁賢簽署該借據，且抗告人未提出鄭仁賢出具授權丙○
    ○向抗告人借款之授權書，自形式上審查，尚難僅以該借據
    有「借用代理人」之字樣，即逕予認定係鄭仁賢向抗告人借
    款，或係丙○○代理鄭仁賢向抗告人借款，該借據所載之債
    權屬上開抵押權擔保效力所及，揆諸首開說明，抗告人聲請
    拍賣抵押物，尚難准許，原法院裁定駁回抗告人之聲請，核
    無不合。抗告意旨指摘原裁定不當，聲明廢棄，為無理由，
    應予駁回。
四、據上論結，本件抗告為無理由。依非訟事件法第46條、第21
    條第2項、第24條第1項，民事訴訟法第495條之1第1項、第
    449條第1項、第78條，裁定如主文。
中　　華　　民　　國　　96　　年　　1　　月　　24　　日
              民事第六庭    審判長法　官　 李昆曄
                                  法  官   楊晉佳
                                  法  官   郭美杏
以上正本係照原本作成。
如不服本裁定，僅得於收受本裁定正本送達後10日內，以適用法
規顯有錯誤為理由，向本院提出再抗告狀，（須附繕本一份及繳
納再抗告裁判費新台幣1,000元），經本院許可後始可再抗告。
中　　華　　民　　國　　96　　年　　1 　　月　　25　　日
                                  書記官   潘惠梅
┌────────────────────────────────────────────────────────────────────┐
│附表：                                                                                                                 95年度拍字第451號│
├──┬─────────────────────────┬─┬──────┬───────┬──────┬───────────────┤
│ 土 │  　　土　　　　　地　　　　　坐　　　　　落　　　│地│面　　　　積│權　　　　　利│            │　　　　　　　　　　　　　　　│
│　  ├───┬────┬───┬───┬────────┤　├──────┤　　　　　　　│  所有權人  │　　　備　　　　　　　考　　　│
│ 地 │縣　市│鄉鎮市區○　段　○　段  │　地　　　號  　│目│　平方公尺　│範　　　　　圍│            │　　　　　　　　　　　　　　　│
├──┼───┼────┼───┼───┼────────┼─┼──────┼───────┼──────┼───────────────┤
│    │台北市│ 文山區 │ 萬芳 │   3  │       639      │建│    275     │   24分之6    │  鄭仁賢    │                              │
│    │      │        │      │      │                │  │            │              │            │                              │
└──┴───┴────┴───┴───┴────────┴─┴──────┴───────┴──────┴───────────────┘
（得抗告）
